臺灣桃園地方法院行政訴訟判決　
111年度交字第218號
原      告  蔣志德  
被      告  桃園市政府交通事件裁決處
                      設桃園市○○區○○路00號7~8樓
代  表  人  張丞邦    住同上
訴訟代理人  黃一鳴律師
上列當事人間交通裁決事件，原告不服被告民國111年5月16日桃
交裁罰字第58－E00000000號裁決，提起行政訴訟，本院判決如下
：
    主  文
一、原處分撤銷。
二、訴訟費用新臺幣參佰元由被告負擔。
三、被告應給付原告新臺幣參佰元。
    事實及理由
壹、程序方面：
    本件係因原告不服被告所為道路交通管理處罰條例（下稱處
    罰條例）第8 條之裁決而提起撤銷訴訟，依行政訴訟法第23
    7 條之1 ，應適用交通裁決事件訴訟程序。本件因卷證資料
    已經明確，本院依行政訴訟法第237 條之7 規定，不經言詞
    辯論，直接裁判。
貳、實體方面：                                  
一、爭訟概要：
    原告於民國111年2月12日20時11分許，駕駛車牌號碼000－00
    00號自用小客車（下稱系爭車輛），行經新竹縣竹北市經國
    橋與台68線快速道路匝道口處時，經民眾於111年2月13日檢
    舉，為新竹縣政府警察局竹北分局（下稱舉發機關）警員認
    原告有「非遇突發狀況，在行駛中任意驟然減速」之違規，
    遂逕行舉發並填製竹縣警交字第E00000000號之舉發違反道
    路交通管理事件通知單（下稱系爭舉發通知單），記載應到
    案日期111年4月17日前，並移送被告處理。嗣原告於111年3
    月16日到案陳述不服舉發，經被告函請舉發機關協助查明事
    實後，認原告確有「任意驟然變換車道迫使他車讓道」之違
    規，即於111年5月16日填製桃交裁罰字第58－E00000000號之
    裁決書（下稱原處分），爰依道路交通管理處罰條例（下稱
    處罰條例）第43條第1項第3款及違反道路交通管理事件統一
    裁罰基準及處理細則（下稱裁罰基準及處理細則）等規定，
    裁處原告罰鍰新臺幣（下同）18,000元、記違規點數3點，
    並應參加道路交通安全講習等處分。原告不服，於是提起本
    件行政訴訟。
二、原告起訴主張及聲明：
（一）主張要旨：原告對違規路段並不熟悉，原先欲右轉，亦依
      規定使用方向燈，但臨時發現已過右轉之時機，且擔心與
      後方行駛之機車騎士發生交通事故，故臨時取消右轉而直
      行，並非所謂惡意、任意以迫近驟然變換車道，迫使他車
      讓道。
（二）聲明：撤銷原處分。
三、被告答辯及聲明：
（一）答辯要旨：
    ⒈引用處罰條例第7條之1、第24條第1項第3款、第43條第1項
      第4款、第63條第1項第3款、道路交通安全規則（下稱道
      安規則）第91條第2項等相關交通法規之條文與判決（詳
      卷附答辯狀）。
　　⒉又上開處罰條例第43條第1項第3款所處罰之交通違規行為
      ，係駕駛人駕車任意以「迫近、驟然變換車道或其他不當
      方式」迫使他車讓道，足見本款規定之目的，係在處罰駕
      駛人以危險方式駕車而有危害交通安全之情事，藉以達成
      有效維護交通秩序及保障交通安全之目的。且於行駛車道
      上驟然變換車道，易使後方車輛閃避不及造成擦撞事故，
      將嚴重影響道路交通之行車秩序及安全。　
    ⒊舉發機關111年6月28日竹縣北警交字第1113601545號函文
      表示略以：「…旨揭車輛於111年2月12日行經竹北市經國
      橋與台68線快速道路匝道口時，突然向右切出車道，險與
      直行途經該路段之普通重型機車發生事故，該普重機緊急
      煞車並即時往槽化線區域閃躲始避開碰撞；相關情事經後
      方車輛以行車紀錄器完整攝錄，並於111年2月13日上傳新
      竹縣政府警察局違規檢舉平臺，本分局於111年3月3日依
      道交條例第43條1項第4款製單舉發…審酌旨揭車輛駕駛行
      為，明顯係為遂行臨時起意之右轉行為，過程非但未注意
      後方直行來車，其行駛路線明顯將違規跨越槽化線。本案
      聶民雖主張非出於逼車意圖，惟若非機車騎士處置得當，
      緊急煞車並往安全方向閃躲禮讓，必致事故發生；其行為
      自客觀上確實符合道路交通管理處罰條例第43條第1項第3
      款：『任意以迫近、驟然變換車或其他不當方式，迫使他
      車讓道。』…」等語。復採證影片光碟內容，影片時間20：
      11：23時，系爭車輛即有驟然變換車道迫使直行機車煞車
      讓道之情形。是系爭車輛確有「任意驟然變換車道迫使他
      車讓道」之違規行為甚明。
　　⒋至原告主張路況不熟緊急取消右轉改直行等語，惟違反行
      政法上義務之行為非出於故意或過失者，不予處罰，為行
      政罰法第7條第1項所明定，其立法目的乃有故意或過失始
      有處罰之原則，對於違反行政法上義務之處罰，以行為人
      有可非難性及可歸責為前提，即行為人主觀上有故意或過
      失，始予處罰。準此以觀，違反行政法上義務之行為，雖
      非出於故意而係出於過失，仍應予以處罰。此外，違反道
      路交通管理處罰條例第43條規定之事件，係屬影響道路交
      通安全甚鉅或重大危害交通秩序之違規行為，舉發機關依
      法舉發應無違誤。　
　　⒌綜上所述，系爭車輛駕駛因有「任意驟然變換車道迫使他
      車讓道」之情，已該當處罰條例第43條第1項第3款規定之
      要件。被告依法裁處，應無違誤。
（二）聲明：駁回原告之訴。
四、本院之判斷：
（一）前提事實：
      原告於111年2月12日20時11分許，駕駛系爭車輛行經新竹
      縣竹北市經國橋與台68線快速道路匝道口處時，經民眾於
      111年2月13日檢舉，為舉發機關警員認原告有「非遇突發
      狀況，在行駛中任意驟然減速」之違規等情，此有舉發機
      關111年6月28日竹縣北警交字第1113601545號函文、111
      年4月14日竹縣北警交字第1113600886號函文（見本院卷
      第51至52頁、第59至60頁）、系爭舉發通知單（見本院卷
      第53頁）、檢舉資料（見本院卷第55頁）、駕駛人基本資
      料（見本院卷第65頁）、交通違規案件陳述書（見本院卷
      第67頁）、行車記錄器畫面擷取照片（見本院卷第69至70
      頁）等資料各1份在卷可憑。
（二）處罰條例第43條第1項第3款係處罰「惡意逼車之危險駕駛
      行為」：
    ⒈按「汽車駕駛人，駕駛汽車有下列情形之一者，處6,000元
      以上24,000元以下罰鍰，並當場禁止其駕駛：三、任意以
      迫近、驟然變換車道或其他不當方式，迫使他車讓道」、
      「汽車駕駛人有第1項或前項行為者，並吊扣該汽車牌照6
      個月…」、「汽車駕駛人違反第1項、第3項規定者，應接
      受道路交通安全講習…」、「汽車駕駛人有下列各款所列
      條款之一者，除依原條款處罰鍰外，並予記點：三、有第
      43條、第53條、第53條之1或第54條情形之1者，各記違規
      點數3點」，處罰條例第43條第1項第3款、第4項前段、第
      5項前段、第63條第1項第3款分別有明文規定。又「汽車
      行駛時，不得任意以迫近、驟然變換車道或其他不當方式
      ，迫使他車讓道」，道安規則第91條第2項亦有所明定。
    ⒉參諸處罰條例第43條第1項原僅處罰汽車駕駛人有「在道路
      上蛇行，或以其他危險方式駕車」、「行車速度，超過規
      定之最高時速60公里以上」、「拆除消音器，或以其他方
      式造成噪音者」之行為，於103年1月8日修正公布增列第3
      款「任意以迫近、驟然變換車道或其他不當方式，迫使他
      車讓道」、第4款「非遇突發狀況，在行駛途中任意驟然
      減速、煞車或於車道中暫停」之行為，原第3款則移列為
      第5款。而當時立法院交通委員會係依李昆澤立法委員等2
      3人之提案修正通過處罰條例第43條第1項規定，其等提案
      修正之第43條之1則不予增訂，並經立法院院會二讀、三
      讀通過（見立法院公報，第102卷第84期，院會紀錄）。
　　⒊觀諸李昆澤立法委員等23人就處罰條例第43條第1項之提案
      理由，載明：「二、探究本條之立法沿革，原為遏阻飆車
      族之危害道路安全的行徑所設，是以該條構成要件列舉在
      道路上蛇行、行車速度超過規定最高時速60公里，及拆除
      消音器等均為飆車典型行為，又為涵蓋實際上可能發生的
      飆車態樣，另明定『以其他危險方式駕車』等語。三、實務
      上，執法人員將本條第1項第1款後段作為『危險駕駛』的處
      罰依據，由於實務上對於『危險駕駛』的定義不明確，以至
      於惡意用危險動作迫使對方讓道等情況鮮少用本條處罰，
      反而發生有民眾礙於經濟拮据圖方便機車三貼載孩童上學
      卻遭危險駕駛法辦，不符合民眾與社會的法情感。四、鑒
      於本次修法重點在於將惡意逼車與危險駕駛行為獨立規範
      處罰而增訂第43條之1規定…」，足見惡意逼車行為原本亦
      屬飆車之危險駕駛行為，惟因實務對於危險駕駛行為之定
      義不明，使「惡意逼車行為」現實上未依第1款「其他危
      險方式駕車」處罰，故為使「惡意逼車行為」明確受罰，
      特別將該行為另予規範，獨立於第1款「其他危險方式駕
      車」之規範範圍。　
    ⒋又為獨立規範「惡意逼車行為」，李昆澤立法委員等23人
      當時即提案新增處罰條例第43條之1規定，臚列4款逼車行
      為，包括「非為行車目的惡意逼近（第1款）」、「驟然
      或任意變換車道迫使他車讓道（第2款）」、「未遇特殊
      狀況，驟然減速、煞車或在車道中臨時停車或停車（第3 
      款）」、「其他以危險方式駕車或惡意逼迫他人讓路的行
      為（第4款）」，提案理由則記載：「…二、第1項：參照
      現行條文第43條規定，關於逼車行為與危險駕駛行為科處
      6,000元以上24,000元罰鍰。又『逼車』一詞，係社會上對
      於請前車讓路或超越前車的俗稱，若只是閃一兩下大燈（
      或按一兩下喇叭），希望前車讓後方快速車輛，若納入法
      規範則屬過苛。是以關於已達危險駕駛的『逼車』行為應有
      明確規範，本項第1款至第3款針對惡性重大的逼車行為作
      例示性規定，第4項為概括規定」，後立法院交通委員會
      審查時，將前述第2款、第3款之逼車行為作些微文字修正
      ，並改列在處罰條例第43條第1項第3款、第4款。是依照
      上開立法過程及修正理由，益徵處罰條例第43條第1項第3
      款、第4款係處罰「惡意逼車之危險駕駛行為」，且該等
      逼車行為，與第43條第1項第1款、第2款、第5款之典型飆
      車行為，均屬危險駕駛行為之態樣無疑。
（三）原告並無「任意驟然變換車道迫使他車讓道」之惡意逼車
      危險駕駛之行為：
　　⒈按上揭處罰條例第43條第1項第3款「任意以迫近、驟然變
      換車道或其他不當方式，迫使他車讓道」（俗稱「逼車」
      ) 之規定，解釋上行為人主觀應具有一定程度之惡意性，
      且該行為客觀上需有重大違害交通安全之情形時，方能依
      本條規定處罰。此係因文義中「任意」、「迫使」有不計
      後果、目的意圖之主觀意涵，「迫近」、「驟然」則屬客
      觀情節之描述；且處罰條例對「逼車」處以高額罰鍰，如
      肇事並吊銷駕駛執照，倘未對本款規定之主、客觀要件賦
      予界定，則與其他情節之處罰相比，恐將造成裁罰輕重失
      衡而不符比例原則之情況。因此，應審酌個案事件發生當
      時之客觀情境、客觀事證，予以判斷。
　　⒉經查，本院勘驗舉發過程之錄影光碟，其內容如下：「⒈檔
      案名稱：ANM-1313。⒉光碟播放時間共23秒，本檔案之錄
      影畫面係2022年2月12日20時許所錄製，為檢舉人行車記
      錄器之影像畫面。⒊錄影畫面一開始，可看見原告駕駛車
      牌號碼000－0000號（下稱系爭車輛）自用小客車行駛於檢
      舉人車輛前方，且可看見系爭車輛之車速緩慢。⒋錄影畫
      面時間20時11分22秒許，可看見系爭車輛之煞車燈亮起。
      ⒌錄影畫面時間20時11分23秒許，可看見系爭車輛之右側
      方向燈開始閃爍，準備向右變換車道並欲駛入台68線快速
      道路之匝道口，此時可看見檢舉人車輛之右側有一台機車
      超車，並持續往前行駛。⒍錄影畫面時間20時11分24秒許
      ，可看見系爭車輛緊急煞車，並未駛入台68線快速道路之
      匝道內，此時上開機車亦緊急煞車，嗣系爭車輛向左回正
      ，繼續往前行駛」等情（見本院卷第72頁）觀之，可知原
      告在變換車道前確實車速緩慢，此亦為舉發機關所未否認
      （見本院卷第52頁），並有持續使用右側方向燈，且在變
      換車道時係以平穩之車速行駛，於發現後方有機車在行駛
      ，亦將系爭車輛煞停，未執意駛入台68線快速道路之匝道
      內，可證原告當時的主觀意思應非處罰條例第43條第1項
      第3款條文所稱之「任意」、「迫使」有不計後果、目的
      意圖之主觀意涵；且客觀行為上亦與一方猶不顧他方行駛
      於其車道上，而以緊逼之方式加速向前超越他車，並迫使
      他車為避免碰撞而需駛離車道「任意驟然變換車道、迫使
      他車讓道」之情境並不符合。因此，可推論原告應無驟然
      變換車道、惡意逼車情事。故原告主張：其係因對該路段
      不熟悉，原先欲右轉，有依規定使用方向燈等語，尚堪採
      信。
　　⒊至於系爭車輛於變換車道（即欲駛入台68線快速道路匝道
      之初）時，雖客觀上確有與他車相距較近之情事，及變換
      車道未注意後方來車之過失存在，然非屬有意針對他車惡
      意妨害其行駛之逼車行為。依據上述說明，原告於本件變
      換車道雖有未注意後方來車之過失行為，惟係與惡意逼車
      迫使他車讓道之「任意」要件，需主觀上具一定程度之惡
      意性有間，且客觀上亦與惡意逼車之行為不符合。從而，
      不得逕予認定原告該當處罰條例第43條第1項第3款「任意
      驟然變換車道迫使他車讓道」之違規行為。故被告以原處
      分裁罰原告「罰鍰18,000元，記違規點數3點，並應參加
      道路交通安全講習」等，於法尚有未合。　
（四）綜上所述，處罰條例第43條第1項第3款係處罰「惡意逼車
      之危險駕駛行為」，原告並無惡意逼車之危險駕駛行為，
      自未違反處罰條例第43條第1項第3款、同條第4項及第63
      條第1項第3款之規定。從而，被告以有「任意驟然變換車
      道迫使他車讓道」之違規事實為原處分，顯有違誤。原告
      訴請撤銷附表所示之處分，為有理由，應予准許。至依上
      開違規採證錄影所示，原告在本件違規地點是否有變換車
      道未注意後方來車而未保持安全距離之行為，後續對於原
      告究該如何處罰，則應由被告另為適法之處置，併此敘明
      。　　　
（五）本件判決基礎已臻明確，兩造其餘之攻擊防禦方法及訴訟
      資料經本院審酌後，核與判決結果不生影響，無一一論述
      之必要，附此敘明。
六、本件第一審裁判費為裁判費300元，應由被告負擔，爰確定
    第一審訴訟費用額如主文第2、3項所示。
七、據上論結，本件原告之訴有理由，依政訴訟法第237條之8  
    第1項、第98條第1項前段等規定，判決如主文。
中　　華　　民　　國　　111 　年　　9　　月　　30 　　日
　　　　　　　　　行政訴訟庭　法　官　黃漢權
上為正本係照原本作成。
如不服本判決，應於判決送達後20日內，向本院提出上訴狀並表
明上訴理由（原判決所違背之法令及其具體內容或依訴訟資料可
認為原判決有違背法令之具體事實），其未載明上訴理由者，應
於提出上訴後20日內向本院補提理由書（上訴狀及上訴理由書均
須按他造人數附繕本，如未按期補提上訴理由書，則逕予駁回上
訴），並應繳納上訴裁判費新臺幣750元。
中　　華　　民　　國　　111 　年　　10　　月　　3 　　日
　　　　　　　　　　　　　　　書記官　蕭竣升